【裁判字號】    89,台上,2713
【裁判日期】    890518
【裁判案由】    業務過失致人於死案件
【裁判全文】
最高法院刑事判決                              八十九年度台上字第二七一三號
    上  訴  人  甲○○  男
    選任辯護人  張國雄律師
右上訴人因業務過失致人於死案件，不服台灣高等法院中華民國八十七年三月二十四
日第二審判決（八十六年度交上易字第六二七號，起訴案號：台灣士林地方法院檢察
署八十六年度偵字第一三○七、二六○二號），提起上訴，本院判決如左：
    主  文
原判決撤銷，發回台灣高等法院。
    理  由
本件原判決認定上訴人甲○○為弘股企業有限公司負責人，平日駕駛該公司所有ＥＡ
－六四七一號自用小客貨車送貨，為其附隨業務，自係從事駕駛業務之人。民國八十
六年一月十九日凌晨零時二十分許，上訴人駕駛該車沿台北市○○○路，由北投往淡
水（南向北）方向行駛，途經臺北市○○○路○段一一八巷口附近，應注意在上開路
段行駛不得超過時速四十公里；且應隨時注意車前狀況，以防止發生危險事故，隨時
採取避煞之安全措施，而依當時情形，又無不能注意之情形。乃竟疏於注意，貿然以
時速四十至五十公里之速度超速前行，適反方向（北向南行駛）由吳建興所騎車號Ｃ
ＤＹ－八八八號機車，亦疏未注意跨越分向限制線而駛入來車道，上訴人見狀煞車不
及，又無法轉向應變，致吳建興所騎機車撞及小客貨車左前方車頭，吳建興自機車上
彈出，先撞及小貨車之前車窗玻璃後再反彈倒地，因此受外傷性休克、全身多處挫創
及骨折，經送醫急救不治死亡等情。因而撤銷第一審諭知上訴人因過失致人於死罪刑
之判決，改判論處上訴人從事業務之人，因業務上之過失致人於死罪刑。固非無見。
惟查，(一)、本院按訊問被告應告以犯罪之嫌疑及所犯所有罪名，罪名經告知後，認為
應變更者，應再告知。乃被告在刑事訴訟程序上受告知之權利，旨在使被告能充分行
使防禦權，屬於憲法第十六條所規定訴訟權保障之內容之一。故法院依刑事訴訟法第
三百條規定，就起訴之犯罪事實，變更檢察官所引應適用之法條時，自應踐行告知變
更罪名之義務，始能避免突襲裁判，以維護程序之公正並保障被告之權益。否則，法
院如於辯論終結後，未經告知被告，自行變更起訴法條，逕為不利於被告之判決，實
已剝奪被告在刑事訴訟上之防禦權，其判決自屬違背法令。本件檢察官起訴上訴人觸
犯刑法第二百七十六條第一項之普通過失致人於死罪嫌，第一審法院亦按該罪名論處
罪刑，但上訴人不服提起第二審上訴。乃原審未盡其告知變更罪名之義務，即逕行變
更起訴法條，改依同條第二項業務過失致人於死罪名判決，致上訴人對其犯行是否屬
於業務上過失一節無從行使防禦權。依上開說明，原判決自有違誤。(二)、原判決認本
件車禍，「經送台北市車輛行車事故鑑定委員會鑑定及台北市政府交通局覆議之結果
，亦均認被告超速行駛，有北鑑審字第二四五號及該局八十六年七月十八日北市交四
字字第二四八○二號函各乙份存卷可參。」等情，資以判決上訴人應負過失責任。惟
上述鑑定及覆議之鑑定意見，均認上訴人係超速行駛（自稱四十至五十公里時速），
為「一般違規」（見八十六年度偵字第一三○七號卷第十六頁背面、及第一審卷第一
九九頁背面）。嗣經該委員會以八十七年一月二十六日北鑑審字第一七三號函解釋，
上述鑑定意見「所謂『一般違規』係肇事發生後，依據警方各項記載當事人雖有違反
道路交通相關法令，但並非與肇因有關；至於『相關肇因』則指因當事人之違規致發
生肇事」等情（見第二審卷第八十三頁）。據此，似認上訴人之駕駛行為僅係違反交
通法令而已，與肇事原因無關，倘使無訛，則原審依憑上述鑑定意見認定上訴人犯罪
，即屬理由矛盾。(三)、原審又依據卷附道路交通事故調查報告表之記載，為判決之基
礎。但上訴人於原審一再辯稱，該調查報告表記載其肇事時左前輪滑痕六‧四公尺、
左後輪煞車痕五‧二公尺、右後輪煞車痕五‧三公尺，平均煞車痕五‧六三公尺，換
算煞車當時車速僅為時速三一‧五公里而已，顯未超過時速四十公里之速限，足證交
通事故現場談話紀錄表所載其自白時速四十至五十公里一節，與事實顯不相符等語。
經核該調查報告表確有上述滑痕、煞車痕之記載（見八十六年度偵字第一三○七卷第
六頁），上訴人所辯尚非無據。此有利之辯解究否不能採信，原審未深入審究並於理
由說明，自屬理由不備之疏誤。上訴人上訴意旨，指摘原判決不當，非無理由，應認
有撤銷發回更審之原因。
據上論結，應依刑事訴訟法第三百九十七條、第四百零一條，判決如主文。
中      華      民      國    八十九    年      五      月     十八     日
                              最高法院刑事第八庭
                                  審判長法官  吳  雄  銘
                                        法官  池  啟  明
                                        法官  石  木  欽
                                        法官  郭  毓  洲
                                        法官  吳  三  龍
      右正本證明與原本無異
                                              書  記  官
中      華      民      國    八十九    年      五      月    二十三    日
                                                                        Ｂ


司法院資訊處製作；財團法人民間司法改革基金會備份。
